臺灣高等法院民事判決　　　　　　　　　 93年度上字第839號
上　訴　人　己○○（原名謝正鳳）
訴訟代理人　戊○○
上　訴　人　丁○○
共　　　同
訴訟代理人　甲○○
被　上訴人　安泰商業銀行股份有限公司
法定代理人　丙○○
訴訟代理人　乙○○
上列當事人間清償借款事件，上訴人對於中華民國93年7月30日
臺灣臺北地方法院93年度訴字第2522號第一審判決提起上訴，經
本院於中華民國94年7月5日言詞辯論終結，判決如下：
    主      文
上訴駁回。
第二審訴訟費用由上訴人連帶負擔。
    事實及理由
一、被上訴人主張：上訴人己○○（原名謝正鳳）偕同上訴人丁
    ○○為連帶保證人，於民國（下同）86年間向台北市第七信
    用合作社（下稱北市七信）借款新台幣（下同）462萬元，
    約定借款期間自86年9月23日起至106年9月23日止，利息按
    北市七信所訂基本放款利率減碼0.75%計算，自借款日起，
    以一個月為一期，依年金法計算月付金，按月平均攤還本息
    ，如未依約按時繳納本息，即視為全部到期，除仍按上開利
    率計息外，逾期還款在6個月以內者，按上開利率10%加付違
    約金，超過6個月者，按上開利率20%加付違約金。嗣因上訴
    人己○○未依約繳納本息，經聲請執行拍賣抵押物抵償後，
    尚欠本金2,003,664元，及自89年12月23日起之利息、違約
    金迄未清償，而上訴人丁○○為本件債務之連帶保證人，自
    應負連帶清償責任。又北市七信於87年7月27日由被上訴人
    概括承受，爰依消費借貸及連帶保證之法律關係，請求上訴
    人連帶給付被上訴人2,003,664元，及自89年12月23日起至
    清償日止，按年利率7.8%計算之利息，暨按上開利率20% 計
    付違約金等語。原審為被上訴人勝訴之判決，被上訴人對於
    上訴人之上訴則聲明駁回上訴。
二、被上訴人則以：上訴人己○○係以北市七信社員身分向北市
    七信借款，而非向被上訴人借款。又上訴人謝正鳳係以其所
    購買房地價格70%為足額擔保向北市七信為擔保授信放款，
    然北市七信竟要求上訴人丁○○為連帶保證人，顯違反銀行
    法第12條之1規定。另北市七信改變組織由被上訴人概括承
    受，未經合法程序，應屬無效。又上訴人己○○為北市七信
    社員，依信用合作社法第30、31、32條規定，於北市七信變
    更組織為商業銀行時，每一社員認股得依一定比率換取變更
    後之公司股份，是上訴人己○○應為被上訴人之股東，然被
    上訴人竟未將上訴人己○○列為股東，反而向上訴人追償債
    務，顯不合法等語置辯。原審為上訴人敗訴之判決，上訴人
    不服，提起上訴，並聲明：(一)原判決廢棄。(二)被上訴人在第
    一審之訴駁回。
三、查被上訴人主張上訴人己○○偕同上訴人丁○○為連帶保證
    人，於86年9月23日向北市七信借款462萬元，嗣經強制執行
    結果，尚欠本金2,003,664元及自89年12月23日起之利息、
    違約金迄未清償之事實，為上訴人所不否認（見原審卷第25
    頁），並有借據、授信約定書、台灣桃園地方法院民事執行
    處89年執字第9539號分配表、放款牌告利率查詢表等件在卷
    為證（見原審卷第8至11、27頁），堪信為真正。
四、被上訴人主張其於87年7月27日概括承受北市七信之事實，
    業據提出財政部87年7月2日台財融第87731572號函、87年7
    月10日台財融字第87214260號函、被上訴人87年4月27日
    安業字第1106號函、87年6月4日安業字第1587號函為證（
    見原審卷第6、7頁，本院卷第49至52頁）。又依行政院金融
    監督管理委員會銀行局於94年3月17日以銀局(二)字第0940005
    099號函覆：「(一)依安泰商業銀行概括承受台北市第七信用
    合作社行為發生當時（即民國87年間）銀行法第58條規定，
    銀行之合併應經中央主管機關許可，另同法第19條規定，銀
    行之中央主管機關為財政部，故財政部係依法於87 年7月2
    日以台財融字第87731572號函核准安泰商業銀行概括承受台
    北市第七信用合作社。(二)安泰商業銀行概括承受台北市第七
    信用合作社係雙方考量未來之營運發展及為提升業務競爭力
    ，依據行為發生當時之民法第305條、公司法第185 條等規
    定為之，並以安泰商業銀行為存續機構，台北市第七信用合
    作社為消滅機構，且經雙方股東會及社員代表大會通過在案
    。(三)依安泰商業銀行與台北市第七信用合作社合併經營合約
    書第4、6條之規定，乙方（台北市第七信用合作社）應以簽
    訂本契約前一日（87年4月22日）之資產負債表所列股金總
    額為準，確認其社股持有人之人數、金額，並將全體社員人
    數、社員股金數額等列冊，併有關資料提供甲方（安泰商業
    銀行），雙方並同意以新台幣21億元整為概括承受總價，其
    中1億2仟萬元為員工退休職準備金，其餘19億8仟萬元為社
    員股權之對價，惟乙方股金不得低於新台幣6億元，並以點
    交完成日為價金支付日。另依合作社法第4條規定，保證責
    任台北市第七信用合作社係以社員所認股額及保證金額為限
    ，負其責任，故原台北市第七信用合作社社員因安泰商業銀
    行已給付其股權之對價，因而對概括承受後之安泰商業銀行
    並未享有任何之權利義務。(四)依財政部87年5月19日台財融
    字第87723141號函釋，信用合作社依概括讓與契約書，讓與
    其全部營業及資產、負債等權利義務，應由受讓銀行視其權
    利義務及相關事務確定移轉完成後，再選定註銷登記基準日
    ，提出註銷信用合作社之申請。惟據洽安泰商業銀行表示，
    該行為處理概括承受台北市第七信用合作社後之未了事務，
    故截至目前尚未辦理該社之註銷申請，即台北市第七信用合
    作社之法人資格尚未消滅」，此有該函暨所附被上訴人87年
    度股東常會議事錄、北市七信87年度通常社員代表大會會議
    紀錄節本、合併經營合約書等件附卷為憑（見本院卷第61至
    71頁），是上訴人主張被上訴人概括承受北市七信為不合法
    云云，顯有誤會，而不足取。則被上訴人既合法概括承受北
    市七信之資產、債務，其就上訴人原對北市七信所負本件借
    款債務，自得行使債權人之權利，而請求上訴人清償。
五、按銀行辦理自用住宅放款及消費性放款，已取得足額擔保時
    ，不得以任何理由要求借款人提供連帶保證人，銀行法第12
    條之1第1項固定有明文，惟此條文係89年11月1日修正公布
    銀行法所增訂，依法律不溯及既往原則，該增訂條文並不適
    用於在此之前所發生之自用住宅放款及消費性放款事件。查
    本件借款係發生於86年9月23日，已於前述，則依上開說明
    ，自無銀法第12條之1第1項規定之適用，故上訴人主張上訴
    人己○○就本件借款債務已提供足額擔保，北市七信仍要求
    上訴人丁○○為連帶保證人，有違上開規定而無效云云，於
    法亦有未合，而不可採。
六、上訴人又主張上訴人己○○原為北市七信社員，於北市七信
    變更組織為被上訴人後，應取得被上訴人之股份，而成為被
    上訴人之股東，故被上訴人不得對上訴人行使本件債權等語
    。查依北市七信與被上訴人所訂合併經營合約書，彼等係以
    21億元為概括承受總價，其中1億2千萬元為員工退休職準備
    金，其餘19億8千萬元為社員股權之對價，故原北市七信社
    員對於概括承受後之被上訴人並未享有任何權利義務等情，
    已於前述，是上訴人主張上訴人己○○應於被上訴人概括承
    受北市七信後取得被上訴人之股份，而成為被上訴人股東云
    云，自屬無據。又縱認上訴人己○○為被上訴人之股東，其
    就本件借款債務亦不因此而得拒絕清償，是上訴人此部分所
    辯，於法尚有未合，亦不可採。
七、綜上所述，本件被上訴人請求上訴人連帶清償所欠借款本金
    、利息及違約金，於法並無不合，應予准許。原審為上訴人
    敗訴之判決，核無違誤，上訴意旨指摘原判決不當，求予廢
    棄改判，為無理由，應予駁回。
八、據上論結，本件上訴為無理由，依民事訴訟法第449條第1項
    、第78條、第85條第2項，判決如主文。
中　　華　　民　　國　　94　　年　　7　　月　　19 　日
　　　　　　　　　民事第四庭審判長法　官  張劍男
　　　　　　　　　　　　　        法　官  蔡芳齡
　　　　　　　　　　　　　        法　官  彭昭芬
正本係照原本作成。
如不服本判決，應於收受送達後20日內向本院提出上訴書狀，其
未表明上訴理由者，應於提出上訴後20日內向本院補提理由書狀
（均須按他造當事人之人數附繕本）上訴時應提出委任律師或具
有律師資格之人之委任狀；委任有律師資格者，另應附具律師資
格證書及釋明委任人與受任人有民事訴訟法第466條之一第一項
但書或第二項（詳附註）所定關係之釋明文書影本。
中　　華　　民　　國　　94　　年　　7 　　月　　20　　日
　　　　　　　　　　　　　　　　　書記官  丁華平
附註：
民事訴訟法第四百六十六條之一（第一項、第二項）：
對於第二審判決上訴，上訴人應委任律師為訴訟代理人。但上訴
人或其他法定代理人具有律師資格者，不在此限。
上訴人之配偶、三親等內之血親、二親等內之姻親，或上訴人為
法人、中央或地方機關時，其所屬專任人員具有律師資格並經法
院認為適當者，亦得為第三審訴訟代理人。
